臺灣花蓮地方法院民事判決　　　　　　　96年度重訴字第22號
原　　　告　丙○○
訴訟代理人　李文平律師
被　　　告　甲○○
訴訟代理人　林武順律師
上列當事人間請求執行異議事件，本院於民國96年12月14日言詞
辯論終結，判決如下：
    主      文
本院95年度執字第8108號給付租金強制執行事件被告就花蓮市○○段1665建號、門牌號碼花蓮市○○路18號房屋所為之強制執行
程序應予撤銷。
訴訟費用由被告負擔。
    事實及理由
一、原告主張：
  (一)訴外人丁○○於民國95年5月26日無權代理原告，與被告就
    花蓮市○○段1665建號、門牌號碼花蓮市○○路18號房屋（
    下稱系爭房屋）簽訂租賃契約（下稱系爭租賃契約），並做
    成95年度花院民公仁字第00840號公證書（下稱840號公證書
    ）。嗣被告以840號公證書為執行名義聲請強制執行，經鈞
    院以95年度執字第8108號事件受理，其中就租金之請求已經
    執行終結，惟就系爭房屋之執行程序尚未終結。
  (二)系爭租賃契約係丁○○盜用原告之印鑑，未經原告授權所簽
    訂，顯係無權代理，依民法第167條、第170條之規定，原告
    既未事前授權，又無事後承認，丁○○所為之法律行為，縱
    經公證程序，對本人亦不生效力。依最高法院70年台上字第
    657號判例意旨所述，本件並不符表見代理之情況。
  (三)840號公證書上未曾有原告之簽名，僅以丁○○盜用之印鑑
    蓋用其上，而代為辦理公證之授權書（下稱系爭授權書），
    非原告「當場」、「親自」、「同意」簽立，其授權事項亦
    係「代辦附買回之買賣契約書公證」，並非房屋租貨公證事
    宜，且系爭授權書上有關「房屋租貨公證事宜」等文字，非
    原告所填載，而係公證人乙○○事後新增，並未經原告授權
    ，應不生授權效力，且公證法第76條係強制要求「應提出授
    權書」，故840號公證書應屬無效。退萬步言，系爭授權書
    上之授權事項中，公證人增加「房屋租貨公證事宜」等文字
    ，未經依法記明增刪字數，並由公證人、請求人、表見代理
    人簽名或蓋章，依公證法第83條規定，應不生效力。
  (四)系爭租賃契約簽訂時，原告仍為系爭房屋之所有權人，且目
    前原告業已訴請被告及訴外人王友用等移轉登記返還，系爭
    房屋既屬原告所有，被告根本無權出租給原告，更遑論能向
    原告收取租金或主張強制執行。顯見當事人做成之出租第三
    人之物之租賃契約，係當事人通謀而為虛偽之意思表示做成
    之法律行為，應屬無效。作為執行名義之840號公證書亦因
    以無效之法律行為做成公證書而違反公證法第70條，亦屬無
    效。被告所提95年6月19日協議書，係因丁○○無權代理原
    告簽立買賣契約，其找被告協商，希望能夠解決，後丁○○
    與被告談好以新台幣（下同）550萬元和解，雙方同意解除
    買賣契約，原告只是配合辦理，但事後被告反悔不願接受，
    亦未在協議書上簽字，故該協議書因被告違約並未成立，該
    協議書均在討論買賣契約之事，與系爭租賃契約無關。
  (五)原告已對丁○○、被告、王友用等人提起偽造文書之刑事告
    訴，目前在偵查中，且系爭租賃契約是否生效，乃為先決問
    題，自以繫屬於鈞院另件訴訟即兩造間之買賣契約是否成立
    為據（96年度重訴字第1號），依民事訴訟法第182條第1項
    、第183條之規定，請鈞院裁定停止訴訟程序。
  (六)系爭租賃契約未經原告同意而簽訂，對原告不生效力，原告
    與被告間無債權債務關係，被告據無效之840號公證書為執
    行名義請求強制執行，自非法所允准。爰依強制執行法第14
    條第2項之規定請求。並聲明：如主文第1項所示。
二、被告則以：
  (一)本件之執行名義即840號公證書，乃經公證人公證，依民事
    訴訟法第358條第l項應推定為真正，不容原告任意質疑系爭
    租貨契約之效力。系爭租貨契約乃隨同土地房屋買賣契約簽
    訂及公證，原告並已履行契約之約定，除交付第1期租金外
    ，已辦妥所有權移轉登記手續，被告並代償原告積欠銀行之
    債務，更由被告向銀行繳納抵押借款利息，足證原告應已合
    法授權丁○○簽訂系爭租賃契約，至少應有表見代理之情事
    ，且公證書縱使有瑕疵，事後兩造也已依租賃契約履行，公
    證書中之公證事實與當事人意思相符，原告已承認其效力，
    瑕疵亦經補正，是原告事後再主張系爭租賃契約不生效力，
    顯屬無稽。
  (二)被告所以與原告及丁○○簽訂系爭租賃契約，乃因原告資金
    週轉困難，經由陳冠銘仲介，表明願出賣土地及房屋，被告
    因體念原告及丁○○均為出家人，遂同意簽訂該附買回條件
    之買賣契約，並做成95年度花院民公仁字第00841號公證書
    （下稱841號公證書），且約定於買回期限內將該房屋出租
    予原告，而同時簽訂系爭租賃契約，以解原告燃眉之急。而
    雙方於95年5月26日在民間公證人乙○○事務所簽約時，丁○○攜帶原告之各項證件及印鑑證明，並以電話向原告確認
    後，再簽訂契約，被告並於簽約時當場交付2張面額各為500
    萬元之支票，其中1張為中國信託商業銀行花蓮分行支票500
    萬元，交由丁○○收訖，另1張為台灣土地銀行花蓮分行支
    票500萬元，則由原告委託洪嘉男代為匯款至原告之支票帳
    戶。尤其，原告及丁○○復於95年6月19日在公證人乙○○
    事務所簽立協議書，除確認該買賣契約書外，並載明：「雙
    方協議丙○○、丁○○應於95年6月21日將550萬元（500 萬
    元為簽約金，50萬元為補償金）返還給甲○○（甲○○應塗
    銷其指定名義人之抵押權），雙方同意解除該買賣契約書。
    若丙○○未於95年6月21日將550萬元返還甲○○，該買賣契
    約雙方仍應履行。」而原告並未於該期日將款項返還，則該
    買賣契約（含系爭租賃契約）雙方仍應履行。是以該買賣契
    約及系爭租貨契約確已生效無疑。依據最高法院判例意旨，
    租賃契約之出租人不限於所有權人，故本件並無原告所稱無
    權處分之情事。
  (三)原告聲請停止訴訟程序於法不合，鈞院96年度重訴字第1號
    事件與本件訴訟無關，本件訴訟亦非以該訴訟法律關係是否
    成立為據。刑事告訴部分與本件訴訟無涉，縱使丁○○有偽
    造文書，被告亦為善意第三人。原告起訴主張之事實顯非真
    實，且與法律之規定不符，原告自不能撤銷鈞院民事執行處
    依840號公證書所進行之強制執行程序等語資為抗辯。並聲
    明：原告之訴駁回。
三、兩造不爭執之事實如下：
  (一)坐落花蓮市○○段534地號土地所有權全部原為原告及丁○○共有、應有部分各為二分之一，其上系爭房屋所有權全部
    原為原告所有，嗣經移轉登記予王友用，復於95年12月20日
    以買賣為原因移轉登記為施勝郎所有。
  (二)原告所提840號公證書、系爭租賃契約書及授權書上原告之
    印文為原告印鑑章。
  (三)被告持840號公證書為執行名義，向本院聲請強制執行對原告
    及丁○○之租金債權45萬元（債務人為原告及丁○○），及
    聲請強制執行將系爭房屋交還被告（債務人為原告），經本
    院以95年度執字第8108號事件受理並進行，原告並聲請停止
    上述強制執行程序經本院裁定獲准（96年度聲字第75號），
    嗣原告即提供擔保，本院即停止上述強制執行程序。就上述
    租金債權之執行程序已經終結。
四、得心證之理由：本件兩造所爭執之處，應在於：
  (一)原告依民事訴訟法第182條第1項、第183條規定，聲請停止
    本件訴訟程序，是否有理？
  (二)原告為下述主張，依強制執行法第14條第2項規定請求撤銷
    系爭強制執行程序，是否有理？
  1.840號公證書乃丁○○無權代理原告所為。
  2.系爭授權書上有關授權辦理租賃之字句係手寫事後添加，未
    依公證法第83條規定為之，不生效力。
  3.系爭租賃契約書簽訂日95年5月26日原告仍為系爭房屋之所
    有權人，租賃契約書竟約定原告承租自己之房屋，依公證法
    第70條規定無效。
  (三)被告辯稱840號公證書確屬真正，至少應有表見代理之情事，
    是否有理？茲審酌如次。
五、按訴訟全部或一部之裁判，以他訴訟之法律關係是否成立為
    據者，法院得在他訴訟終結前以裁定停止訴訟程序。訴訟中
    有犯罪嫌疑牽涉其裁判者，法院得在刑事訴訟終結前，以裁
    定停止訴訟程序。民事訴訟法第182條第1項、第183條固定
    有明文。又訴訟全部或一部之裁判，以他訴訟之法律關係是
    否成立為據者，係指他訴訟之法律關係是否成立，為本件訴
    訟先決問題者而言，若他訴訟是否成立之法律關係，並非本
    件訴訟之先決問題，則其訴訟程序即毋庸中止。民事訴訟法
    第183條中所謂訴訟中有犯罪嫌疑牽涉其裁判，係指在民事
    訴訟繫屬中，當事人或第三人涉有犯罪嫌疑，足以影響民事
    訴訟之裁判，非俟刑事訴訟解決，民事法院即無從或難於判
    斷者而言，例如當事人或第三人於民事訴訟繫屬中涉有偽造
    文書、證人偽證、鑑定人為不實之鑑定等罪嫌，始足當之（
    最高法院18年抗字第56號、79年台抗字第218號判例要旨參
    照）。經查：本件系爭租賃契約係獨立於本院另件96年度重
    訴字第1號訴訟中所爭執之買賣契約外之另一契約，其二者
    各自是否生效，並非有必然關連，故該事件自非本件訴訟之
    先決問題；又原告雖主張840號公證書、系爭租賃契約及授
    權書上原告之印鑑章，係為丁○○所盜蓋，惟此為本件民事
    訴訟繫屬前所發生之事由，並非訴訟中涉有犯罪嫌疑，且民
    事法院獨立審判，不受刑事判決認定事實之拘束，依據前述
    說明，本件自無停止訴訟之必要，先予敘明。
六、按當事人主張有利於己之事實者，就其事實有舉證之責任。
    民事訴訟法第277條前段定有明文。各當事人就其所主張有
    利於己之事實，均應負舉證之責，故一方已有適當之證明者
    ，相對人欲否認其主張，即不得不更舉反證。契約書內當事
    人之印章如係真正，而該當事人否認係其本人所蓋或其有授
    權他人代蓋時，應由其負舉證責任（最高法院19上字第2345
    號判例、88年度台上字第2087號判決意旨參照）。本件就
    840號公證書、系爭租賃契約及授權書上原告之印文為原告
    印鑑章乙節，既為兩造所不爭執，依據前述說明，則原告就
    該印章非原告或由其授權丁○○蓋用之事實，自應負舉證之
    責。經查：
  (一)證人即民間公證人乙○○到庭證稱：系爭授權書上『房屋租
    賃公證事宜』的文字是我親筆所寫，這一件公證（即840號
    公證書）是和上一件買賣契約的公證（即841號公證書）同
    時辦理……。丁○○及被告、土地代書及被告公司的人好幾
    位來我事務所時，本來是要辦買賣契約書公證，那時我請丁○○拿權狀給我看，後來發現土地為分別共有，丁○○及被
    告在討論買賣契約過程中，我詢問丁○○有無得到另一所有
    權人即原告的授權，丁○○有拿原告的印鑑章、印鑑證明及
    土地房屋權狀，表示有得到原告授權，這當中丁○○及被告
    花很多時間討論買賣條件，丁○○也以手機和原告聯絡，最
    後談妥買賣條件，就簽立841號公證書的買賣契約。後來丁○○向被告說，在不動產未交付前先用租賃的方式讓他們繼
    續營業，所以當天雖然不動產還未過戶給被告，經詢問代書
    表示約三至七天就可以辦理過戶程序，為了節省程序，不必
    在過戶完畢後再一次到我的事務所辦租賃公證，租賃是丁○○提出要求，我問丁○○以承租人名義向買方承租，他說好
    ，所以我就替他們辦理租賃公證，因為他們在談買賣契約時
    ，丁○○有帶原告的印鑑章、印鑑證明及權狀，我問丁○○
    有無授權書，丁○○說沒有寫授權書但是有授權，所以授權
    書也是我替他繕打的，租賃部分的授權書因為繕打時漏打，
    他們回去後我在整理卷宗時發現，所以我才事後補上去。因
    為那天花費時間甚久，我們的助理小姐可能很累，我有口頭
    上跟他說要打上去，他們漏打。那天整個公證程序中原告均
    不在場。（問：你本人有無向原告確認授權事宜？）後來原
    告在95年6月19日有到我的事務所寫協議書（本院卷第74頁
    ），這份協議書主要是針對買賣契約所作的確認。……之前
    做的租賃契約公證，主要是因為丁○○表示與原告是共有人
    ，所以要一起租回來。（問：你在這個過程中有否曾經確認
    過原告有授權丁○○辦理租賃？）我沒有向原告確認過，是
    丁○○說要辦租賃將不動產租回來。（問：840號公證書、
    系爭租賃契約、買賣契約書上原告之印文係何人所蓋？）都
    是丁○○所蓋。因為租賃契約是定型化的文字，我們先繕打
    ，作業程序較快，買賣條件較複雜，作業程序較慢，所以租
    賃契約之公證案號在前，買賣契約之案號在後。（原告問：
    在買賣契約簽立之時，丁○○跟我共有只有土地部分，建物
    則為我所有，為何公證人沒有跟我確認就讓丁○○在買賣契
    約書上蓋章？）因為丁○○有帶原告的印鑑章及印鑑證明，
    鈞院調得的公證卷宗中的確有附原告的印鑑證明，也帶了土
    地及建物權狀到場。而且談買賣條件過程中，我看到丁○○
    一直在打電話，丁○○自稱在跟原告報告買賣條件，所以我
    認為丁○○有代理權，因為很多百姓都不會寫授權書，我們
    那裡都有例稿，就替他繕打。（原告問：租賃是我的名字，
    為何沒有跟我確認我是否要承租？）因為我認為都願意出賣
    不動產，為了使用再租回來也是正常，丁○○也這樣講，因
    為丁○○當時身著比丘的服裝，講話又很客氣，所以我很相
    信他等語（本院卷132至136頁）。
  (二)證人丁○○到庭證稱：（問：當時你有無得到原告授權辦理
    房屋租賃契約之簽定事宜？）原告沒有授權給我。（問：為
    何用原告的名義簽訂房屋租賃契約書？）因為原告的宗教事
    業需要用錢，所以向洪嘉男借500萬元，已經借到了，但是
    原告還是缺錢，所以他授權我再向洪嘉男借500萬元，他只
    有授權我向洪嘉男借款，未授權我簽訂系爭租賃契約書。我
    有拿我和原告的印鑑章及土地房屋權狀到公證人乙○○處辦
    理，但沒有拿原告的印鑑證明。這是因為洪嘉男在坐往花蓮
    的火車時就反悔了，表示不願意再借500萬元給原告，……
    這樣子我就沒有辦法借得500萬元，完成原告的委託，讓原
    告當天到期的票兌現，我就自作主張，聯絡潘瓊文找人來買
    系爭房屋，當時已經下午三點了，潘瓊文就找到被告來買，
    然後我和洪嘉男、潘瓊文就到乙○○公證人的事務所，被告
    是後來才來的，洪嘉男是想要拿回之前500萬元的借款。我
    就在公證人處簽署了買賣契約書和系爭租賃契約，我還簽發
    我華南銀行的支票（租賃契約的押金支票及每月租金支票）
    給被告。在簽契約的過程我用電話與原告聯絡，但原告不同
    意，潘瓊文也知道這件事，原告在電話裡面也跟潘瓊文吵起
    來。租賃契約是被告提出要求的，我沒有向乙○○說有獲得
    原告的授權，我是下午三點多在討論付款的問題，簽買賣契
    約和租賃契約的時候是下午六點半了，因為一直在和原告討
    論而沒有得到原告的授權等語（本院卷143至146頁）。
  (三)證人洪嘉男於本院96年度重訴字第1號事件審理時證稱：原
    告打電話給我，說要賣房子，這樣才能還我抵押的借款。
    在公證人處辦手續時有聽到他們談到房子賣給被告後，房子
    再租給丁○○他們，且有談到租金及半年以內買回的事情（
    本院卷154、155頁）。
  (四)證人彭淑敏於本院96年度重訴字第1號事件審理時證稱：我
    的職業是地政士，簽約時我在場。因為系爭不動產有向洪嘉
    男借款設定抵押，而洪嘉男跟我說有人要還錢，要塗銷抵押
    ，所以請我陪同前往……。我記得公證處當天有傳真買賣契
    約給原告看，當天我沒有聯絡原告。我只知道有一個先生一
    直和原告聯絡，那位先生好像是在銀行上班幫那兩個師父處
    理錢的事情。我有看到他們有傳真買賣契約書給原告，但不
    知道原告是否有看到傳真，我只知道他們一直打電話給女師
    父（即原告）看契約，但是誰打的及女師父有無接到我不清
    楚（本院卷155至158頁）。
  (五)上開證人所述，核與本院調閱96年度重訴字第1號卷證資料
    、95年6月19日協議書、841號公證書、買賣契約書、840號
    公證書、系爭租賃契約及授權書等文書內容相符（本院卷8
    至10、27至32、74、152至158頁），應可採信。綜合上述諸
    位證人證詞及前揭文書資料，足證於95年5月26日丁○○、
    洪嘉男、彭淑敏及被告等人，在民間公證人乙○○事務所內
    ，主要係就841號公證書、買賣契約及其等間有關買賣、借
    貸之債權債務關係而為聯繫，原告始終並未在場，而曾與原
    告電話聯繫之丁○○、洪嘉男及其等傳真予原告之書面，聯
    繫內容亦僅係針對原告就買賣契約是否授權一事相互溝通協
    調，並未提及系爭租賃契約，而乙○○復僅因丁○○之穿著
    談吐及不當之臆測推論，而未向原告確認是否授權丁○○辦
    理租賃契約甚明。再參酌系爭授權書上之「房屋租賃公證事
    宜」等文字，係乙○○於當日在場之人離去後，方由乙○○
    事後填載，而95年6月19日協議書中原告亦僅針對841號公證
    書及買賣契約書所載內容條件而為再次確認，並無提及系爭
    租賃契約等情，益徵原告不但於事前未授權丁○○與被告訂
    立系爭租賃契約，事後亦未對之加以承認，殊屬明確。則丁○○在未經原告授權之情形下，持原告之印鑑章蓋於840號
    公證書、系爭租賃契約及授權書上之行為，自屬未經原告授
    權之盜蓋行為，應為無權代理，而此無權代理之行為，原告
    既拒絕承認，則其對原告自不生效力。更遑論作為840號公
    證書附件之系爭授權書，其上由乙○○所增加之「房屋租賃
    公證事宜」等文字，並未於公證書末尾或欄外記明增加字數
    ，並由公證人、請求人或其代理人、見證人簽名或蓋章，是
    此部分之更正自亦不生效力，至為灼然（公證法第83至86條
    規定參照）。
  (六)被告固抗辯丁○○已經原告合法授權簽訂買賣契約（含系爭
    租賃契約）云云，惟縱使原告曾授權丁○○簽訂買賣契約，
    原告亦未授權丁○○得另行與被告簽訂系爭租賃契約，是系
    爭租賃契約之簽訂雖與該買賣契約有關，亦難謂丁○○此逾
    越代理權範圍而簽訂之系爭租賃契約為有權代理（最高法院
    87年度台上字第1931號判決意旨參照），故被告此部分所辯
    ，並不足採。
七、按由自己之行為表示以代理權授與他人者，對於第三人應負
    授權人之責任，必須本人有表見之事實，足使第三人信該他
    人有代理權之情形存在，始足當之（參看本院60年台上字第
    2130號判例）。我國人民將自己印章交付他人，委託該他人
    辦理特定事項者，比比皆是，倘持有印章之該他人，除受託
    辦理之特定事項外，其他以本人名義所為之任何法律行為，
    均須由本人負表見代理之授權人責任，未免過苛。原審徒憑
    上訴人曾將印章交付與呂某之事實，即認被上訴人就保證契
    約之訂立應負表見代理之授權人責任，自屬率斷。又民法第
    169條所謂知他人表示為其代理人而不為反對之表示者，以
    本人實際知其事實為前提，其主張本人知此事實者，應負舉
    證之責（最高法院70年台上字第657號、68年台上字第1081
    號判例意旨參照）。本件丁○○係無權代理原告而盜蓋原告
    之印鑑章於840號公證書、系爭租賃契約及授權書上，故該
    等文書並非真正之事實，已如前述，則被告抗辯本件應有表
    見代理之情事，自應就原告確有表見之事實，足使被告信丁○○有代理權存在，或原告實際知悉丁○○表示為其代理人
    而不為反對之表示之事實，負舉證責任。惟查，本件原告縱
    曾將其印鑑章交付丁○○，委託丁○○辦理841號公證書及
    買賣契約，亦非表示持有印鑑章之丁○○，除受託辦理上開
    特定事項外，以原告名義所為之840號公證書、系爭租賃契
    約及授權書等法律行為，均須由原告負表見代理之授權人責
    任；況依上開證人證詞內容，亦僅能證明丁○○、洪嘉男曾
    與原告電話聯繫及其等確有傳真買賣契約書予原告等事實，
    並不能證明原告實際上知悉丁○○就訂立系爭租賃契約乙事
    表示為其代理人而其竟不為反對表示之事實，此外，被告復
    未能舉證以實其說，故被告所辯，自不足取。
八、按執行名義無確定判決同一之效力者，於執行名義成立前，
    如有債權不成立或消滅或妨礙債權人請求之事由發生，債務
    人亦得於強制執行程序終結前提起異議之訴，強制執行法第
    14條第2項定有明文。本件丁○○係無權代理原告與被告訂
    立系爭租賃契約，而對原告不生效力之事實，已如前述，則
    被告以無確定判決同一效力之840號公證書聲請本院執行系
    爭房屋，即於法不合，原告自得於強制執行程序終結前，提
    起異議之訴。從而，原告依強制執行法第14條第2項之規定
    提起債務人異議之訴，請求撤銷本院95年度執字8108號給付
    租金強制執行事件被告就系爭房屋所為之強制執行程序，即
    有理由，應予准許。
九、本件事證已臻明確，兩造其餘攻擊防禦方法與舉證，均無礙
    勝負判斷，爰不一一論列，附此敘明。
十、訴訟費用負擔之依據：民事訴訟法第78條。
中　　華　　民　　國　　96　　年　　12　　月　　31　　日
                      臺灣花蓮地方法院民事庭
                          法      官  楊碧惠
以上正本係照原本作成。
如不服本判決，應於送達後20日內，向本院提出上訴狀並表明上
訴理由，如於本判決宣示後送達前提起上訴者，應於判決送達20
日內補提上訴理由書(須附繕本)。
中　　華　　民　　國　　96　　年　　12　　月　　31　　日
                           法院書記官  紀龍年
